<?xml version="1.0" encoding="utf-8"?>
<!DOCTYPE document PUBLIC "-//APACHE//DTD Documentation V2.0//EN"
"http://forrest.apache.org/dtd/document-v20.dtd">
<document>
  <header>
    <title>Verb (påbegynt arbeid - kan inneholde feil!)</title>
  </header>

  <body>
    <p>Tilbake til <a href="grammatihkka.nno.html">grammatikk hovedside</a>.  </p>

<p><strong>Verb</strong> forteller hva som skjer eller hva som gjøres. </p>



<section>
<title>Ulike stammer</title>

<p>Verbets bøyning bestemmes av hva slags stamme ordet har. Det finner vi ut ved å se på hvor mange stavelser det er i ordets siste takt. <strong>Takt</strong> er en gruppe av stavelser der den første stavelsen har trykk: <code>tjöönghke-gåetedh</code> har to takter,  <code>soptsestidh</code> har en takt.  </p>


<p><strong>Likestavelsesverb</strong> har to stavelser i siste takt, og ender på '-edh' eller '-odh' i infinitiv: <code>åestedh, vaaksjodh, vaajve-sovvedh</code>. Noen av verbene har omlyd.  </p> 
<p><strong>Ulikestavelsesverb</strong> har tre stavelser. De ender alltid på '-idh' i infitiv: <code>byöpmedidh, saemiestidh</code>. Verbene har ikke omlyd. </p>

</section>

<section>
<title>Verbgrupper (verbklasser)</title>
<p>Likestavelsesverbene kan grupperes etter stammevokalen (vokalen i den trykklette stavelsen i siste takt):</p>

<ul>
<li>'-ie'-verb: verbgruppe I. Endelse i infinitiv: '-edh'  </li>
<li>'-oe'-verb: verbgruppe II. Endelse i infinitiv: '-odh'   </li>
<li>'-a'-verb: verbgruppe III. Endelse i infinitiv: '-edh'</li>
<li>'-e'-verb: verbgruppene IV, V, VI: Endelse i infinitiv: '-edh' </li>
</ul>
<p></p>
<p>De fleste verbene vil fordele seg i verbgrupper etter rotvokalen (vokalen i trykktung stavelse i siste takt). Her er liste over vokalen i infinitiv:</p>
<ul>
<li>verbgruppe I: ae, e, i, ie, u, ue, åe</li>
<li>verbgruppe II: a, aa, ea, æ, å, åa</li>
<li>verbgruppe III: a, aa, ea, ua, å, åa</li>
<li>verbgruppe IV: a, ï, ïe, o, oe, aa, å, åa</li>
<li>verbgruppe V: o, y, yö, åå</li>
<li>verbgruppe VI: ee, i, u, öö</li>
</ul>
<p></p>
<p>Det innebærer at det for svært mange verb er mulig å se hvilken verbgruppe de tilhører ved hjelp rotvokalen:</p>

<p>Følgende rotvokaler er utvetydige for verb som ender på -edh i infitiv:</p>

<ul>
<li><strong>ae, e, ie, ue, åe </strong> tilhører verbgruppe I. Unntak: edtjedh - verbgr. IV.</li>
<li><strong>ea, ua </strong> tilhører verbgruppe III</li>
<li><strong>ï, ïe, oe </strong> tilhører verbgruppe IV</li>
<li><strong>y, yö, åå </strong> tilhører verbgruppe V</li>
<li><strong>ee, öö </strong> tilhører verbgruppe VI</li>
</ul>
<p></p><p>Følgende rotvokaler for verb som ender på -edh i infitiv kan tilhøre to verbgrupper:</p>
<ul>
<li><strong>i, u </strong> tilhører verbgruppe I eller VI</li>
<li><strong>a, aa, å, åa </strong> tilhører verbgruppe III eller IV</li>
<li><strong>o </strong> tilhører verbgruppe IV eller V</li>
</ul>


</section>
<section>

<title>Omlyd</title>

<p>Ved vokalveksling i andre stavelse forandres vokalen eller diftongen i første stavelse i noen av verbgruppene. F.eks. ved skifte av 'e' til 'a' i andre stavelse, blir vokalene i første stavelse åpnere eller mørkere: <code> vaedtsedh - vaadtsam, båetedh - båatam</code>. </p>

<p>
For verb er det omlyd ved vokalvekslingen i verbgruppe I i entall i presens og i alle tall i preteritum. 
</p>
<ul>
<li>verbgruppe I: entall i presens og ved kortform alle tall i preteritum. Dessuten perfektum partisipp.</li>
<li>verbgruppe II: 3. person entall i presens. Dessuten perfektum partisipp.</li>
<li>verbgruppe IV: 3. person entall, 1. person totall og 3. person flertall i presens.</li>
</ul>
<p></p>

<p>Her kan du lese mer om <a href="omlyd.nob.html">omlyd</a></p>

</section>


<section>
<title>Vokalveksling i ulikestavelsesverb</title>

<p>Ulikestavelsesverb kan ha lang vokal i andre stavelse, men når vokalen i endingen er 'e' eller den er bare 'h', blir det forkortelse:</p>

<p>
Følgende varianter finnes:
</p>
<ul>
<li>'ie' - 'e': saem<strong>ie</strong>stidh (infinitiv) -> saem<strong>e</strong>stem (pres. 1. p. sg.) </li>
<li>'oe' - 'o': daar<strong>oe</strong>stidh (infinitiv) -> daar<strong>o</strong>stem (pres. 1. p. sg.) </li>
</ul> 
<p></p>
</section>

<section>
<title>Finitt verb og kongruens</title>
<p>Finitt verb er et verb som er bøyd i person og tall.   
</p>
<p>
Det er kongruens (samsvar i bøyning) mellom subjektet og det finitte verbet: <code>manne båatam, datne båatah, dïhte båata, mijjieh båetebe</code>.
</p>
</section>

<section>
<title>Infinitte verb</title>
<p>er verb som ikke bøyes i person og tall. Følgende er en del av verbalet:</p>
<ul>
<li>infinitiv (verbets grunnform): <code>Daen biejjien sïjhtem 'tjoejkedh'.</code> (I dag vil jeg gå på ski.)</li>
 
<li>perfektum partisipp: <code>Dah guaktah 'byöpmedamme'.</code> (De to har spist.)</li>

<li>nektelsesform av verb, presens og preteritum: 
<code>Im 'båetieh' jirreden, eah maanah gænnah 'båetieh'.</code> (Jeg kommer ikke i morgen, heller ikke barna kommer.)</li>
<li>tilstandsform (gerundium): <code>Lim 'åerieminie', goh tjidtjie bööti.</code> (Jeg sov da mor kom.)</li>
</ul>
<p> Disse har en og samme form uavhengig av subjektet i setningen. De brukes sammen med et hjelpeverb, som er bøyd i person og tall. Når hjelpeverbet er 'lea', behøver det ikke være med.</p>

<p>Noen infinitte verbformene er ikke en del av verbalet. For alle er grunnverbet 'vaedtsedh' (å gå):</p>
<ul>
<li>presens partisipp: <code> 'vaedtsije'.</code> (en som går)</li>
 
<li>verbgenitiv: <code> 'vaedtsien' .</code> (gående)</li>
</ul>

</section>


<section>
<title>Transitivt og intransitivt verb</title>

<p>Transitive verb tar objekt i akkusativ:<code> Manne gahkoem 'åastam'. </code>(Jeg kjøper brød.) Intransitive verb kan ikke ta objekt i akkusativ, f.eks. <code>mïnnedh</code>. 
</p>  
</section>

<section>
<title>Modus</title>
<p>Form av verbet som betegner den talendes forhold til det som sies. Vi har to modus på sørsamisk: </p>
<ul>
<li>indikativ (fortellende form): <code> 'Båatam' jirreden.</code> (Jeg kommer i morgen.) </li>
<li>imperativ (bydeform):<code> 'Båetieh' diekie!</code> (Kom hit!) </li>
</ul>

</section>


<section>
<title>Indikativ</title>
<p>Indikativ er verbets fortellende form - f.eks. <code>båatam</code> (jeg kommer), <code>idtjih båetieh</code> (du kommer ikke). Her kommer indikativ presens og preteritum: </p>

</section>


<section>
<title>Presens (nåtid)</title>

<p>Likestavelsesverb har to stavelser i siste takt, og ender på '-edh' eller '-odh'. De blir delt inn i seks verbgrupper etter bøyningsmønsteret.</p>
<p></p>
<p>Vokalvekslinger i stammevokal. Generelt gjelder at 'ie' og 'oe' forkortes til henholdsvis 'e' og 'o' når vokalen i endingen er 'e'. Dessuten:</p>

<ul>
<li>ie-verb får vokalveksling til 'a' og omlyd i alle personer i entall. </li>
<li>oe-verb får vokalveksling til 'e' og omlyd i 3. person entall. </li>
<li>a-verb får vokalveksling til 'oe' i 3. person entall og flertall.</li>
<li>e-verb får følgende vokalvekslinger:
<ul>
<li>i 3. person entall: til 'a' og omlyd (e1), til 'oe' (e2), til 'ie' (e3)</li>
<li>i 1. person totall og 3. person flertall: til 'ie' og omlyd (e1), til 'ie' i (e3), til 'oe' (e2)</li>
<li>i 3. person totall: til 'i'.</li>
</ul>
</li>
</ul>
<p></p>
<table>
<tr><td colspan="7"><strong>LIKESTAVELSESVERB - presens - omlyd er markert med grått</strong></td></tr>
<tr><td><strong></strong></td><td><strong>I</strong></td><td><strong>II</strong></td><td><strong>III</strong></td><td><strong>IV</strong></td><td><strong>V</strong></td><td><strong>VI</strong></td></tr>
<tr><td></td><td>ie-verb</td><td>oe-verb</td><td>a-verb</td><td>e1-verb</td><td>e2-verb</td><td>e3-verb</td></tr>
<tr><td><strong> </strong></td><td><strong>tjaeledh</strong></td><td><strong>laavkodh</strong></td><td><strong>guarkedh</strong></td><td><strong>bïejedh</strong></td><td><strong>vååjnedh</strong></td><td><strong>gööledh</strong></td></tr>
<tr><td>NEKT.FORM</td><td>tjaelieh</td><td>laavkoeh</td><td>guarkah</td><td>bïejh</td><td>vååjnh</td><td>göölh</td></tr>
<tr><td><strong>Person</strong></td><td> </td><td> </td><td> </td><td> </td><td> </td><td> </td></tr>
<tr><td class="fattop">manne</td><td class="lightshadow fattop">tjaalam</td><td class="fattop">laavkoem</td><td class="fattop">guarkam</td><td class="fattop">bïejem</td><td class="fattop">vååjnem</td><td class="fattop">göölem</td></tr>
<tr><td>datne</td><td class="lightshadow">tjaalah</td><td>laavkoeh</td><td>guarkah</td><td>bïejh</td><td>vååjnh</td><td>göölh</td></tr>
<tr><td>dïhte</td><td class="lightshadow">tjaala</td><td class="lightshadow">lååvke</td><td>guarkoe</td><td class="lightshadow">beaja</td><td>vååjnoe</td><td>göölie</td></tr>
<tr><td class="fattop">månnoeh</td><td class="fattop">tjaelien</td><td class="fattop">laavkoen</td><td class="fattop">guarkan</td><td class="lightshadow fattop">biejien</td><td class="fattop">vååjnoen</td><td class="fattop">göölien</td></tr>
<tr><td>dåtnoeh</td><td>tjaeleden</td><td>laavkoden</td><td>guarkeden</td><td>bïejeden</td><td>vååjneden</td><td>gööleden</td></tr>
<tr><td>dah guaktah</td><td>tjaeliejægan</td><td>laavkoejægan</td><td>guarkajægan</td><td>bïejijægan</td><td>vååjnijægan</td><td>göölijægan</td></tr>
<tr><td class="fattop">mijjieh</td><td class="fattop">tjaelebe</td><td class="fattop">laavkobe</td><td class="fattop">guarkebe</td><td class="fattop">bïejebe</td><td class="fattop">vååjnebe</td><td class="fattop">göölebe</td></tr>
<tr><td>dijjieh</td><td>tjaelede</td><td>laavkode</td><td>guarkede</td><td>bïejede</td><td>vååjnede</td><td>göölede</td></tr>
<tr><td>dah</td><td>tjaelieh</td><td>laavkoeh</td><td>guarkoeh</td><td class="lightshadow">biejieh</td><td>vååjnoeh</td><td>göölieh</td></tr>
</table> 

<p></p>
<p>Ulikestavelsesverb har en eller tre stavelser i siste takt, og ender på '-idh'. De har ikke omlyd.</p>
<p>Ulikestavelsesverb kan ha lang vokal i andre stavelse, men når vokalen i endingen er 'e' eller den er bare 'h', blir det forkortelse fra 'oe' til 'o' og 'ie' til 'e':</p>
<p></p>
<table>
<tr><td colspan="3"><strong>ULIKESTAVELSESVERB - presens</strong></td></tr>
<tr><td class="fatbottom"><strong>Person</strong></td><td class="fatbottom"><strong>saemiestidh</strong></td><td class="fatbottom"><strong>lea</strong></td></tr>
<tr><td>manne</td><td>saemestem</td><td>leam</td></tr>
<tr><td>datne</td><td>saemesth</td><td>leah</td></tr>
<tr><td>dïhte</td><td>saemeste</td><td>lea</td></tr>
<tr><td class="fattop">månnoeh</td><td class="fattop">saemiestien</td><td class="fattop">lean</td></tr>
<tr><td>dåtnoeh</td><td>saemiestidien</td><td>lidien</td></tr>
<tr><td>dah guaktah</td><td>saemiestægan</td><td>lægan</td></tr>
<tr><td class="fattop">mijjieh</td><td class="fattop">saemiestibie</td><td class="fattop">libie</td></tr>
<tr><td>dijjieh</td><td>saemiestidie</td><td>lidie</td></tr>
<tr><td>dah</td><td>saemiestieh</td><td>leah</td></tr>
</table> 

<p></p>
<p>Oversikt over person- og tall-endinger:</p>
<table>
<tr><td colspan="3"><strong>Presens</strong></td></tr>
<tr><td><strong>Person</strong></td><td><strong>likestavelsesverb</strong></td><td><strong>ulikestavelsesverb</strong></td></tr>
<tr><td class="fattop">manne</td><td class="fattop">-m</td><td class="fattop">-em</td></tr>
<tr><td>datne</td><td>-h</td><td>-h</td></tr>
<tr><td>dïhte</td><td>-</td><td>-e</td></tr>
<tr><td class="fattop">månnoeh</td><td class="fattop">-n</td><td class="fattop">-ien</td></tr>
<tr><td>dåtnoeh</td><td>-den</td><td>-idien</td></tr>
<tr><td>dah guaktah</td><td>-jægan</td><td>-ægan</td></tr>
<tr><td class="fattop">mijjieh</td><td class="fattop">-be</td><td class="fattop">-ibie</td></tr>
<tr><td>dijjieh</td><td>-de</td><td>-idie</td></tr>
<tr><td>dah</td><td>-h</td><td>-ieh</td></tr>
</table> 


</section>
<section>
<title>Preteritum  (fortid)</title>
<p></p>
<p>Likestavelsesverb har to stavelser i siste takt, og ender på '-edh' eller '-odh'.  De blir delt inn i seks verbgrupper etter bøyningsmønsteret i presens.</p>
<ul>
<li>Verbgruppe I, II og III får en ekstra stavelse med '-j-' (langform).</li>
<li>I de andre verbgruppene faller stammevokalen bort foran endelsen.</li>
</ul>
<p></p>
<table>
<tr><td colspan="7"><strong>LIKESTAVELSESVERB - preteritum - omlyd er markert med grått</strong></td></tr>
<tr><td><strong>Person</strong></td><td><strong>I</strong></td><td><strong>II</strong></td><td><strong>III</strong></td><td><strong>IV</strong></td><td><strong>V</strong></td><td><strong>VI</strong></td></tr>
<tr><td></td><td>ie-verb</td><td>oe-verb</td><td>a-verb</td><td>e1-verb</td><td>e2-verb</td><td>e3-verb</td></tr>
<tr><td class="fatbottom"><strong> </strong></td><td class="fatbottom"><strong>tjaeledh</strong></td><td class="fatbottom"><strong>laavkodh</strong></td><td class="fatbottom"><strong>guarkedh</strong></td><td class="fatbottom"><strong>bïejedh</strong></td><td class="fatbottom"><strong>vååjnedh</strong></td><td class="fatbottom"><strong>gööledh</strong></td></tr>
<tr><td>manne</td><td>tjaeliejim</td><td>laavkoejim</td><td>guarkajim</td><td>bïejim</td><td>vååjnim</td><td>göölim</td></tr>
<tr><td>datne</td><td>tjaeliejih</td><td>laavkoejih</td><td>guarkajih</td><td>bïejih</td><td>vååjnih</td><td>göölih</td></tr>
<tr><td>dïhte</td><td>tjaelieji</td><td>laavkoeji</td><td>guarkaji</td><td>bïeji</td><td>vååjni</td><td>gööli</td></tr>
<tr><td class="fattop">månnoeh</td><td class="fattop">tjaeliejimen</td><td class="fattop">laavkoejimen</td><td class="fattop">guarkajimen</td><td class="fattop">bïejimen</td><td class="fattop">vååjnimen</td><td class="fattop">göölimen</td></tr>
<tr><td>dåtnoeh</td><td>tjaeliejiden</td><td>laavkoejiden</td><td>guarkajiden</td><td>bïejiden</td><td>vååjniden</td><td>gööliden</td></tr>
<tr><td>dah guaktah</td><td>tjaeliejigan</td><td>laavkoejigan</td><td>guarkajigan</td><td>bïejigan</td><td>vååjnigan</td><td>gööligan</td></tr>
<tr><td class="fattop">mijjieh</td><td class="fattop">tjaeliejimh</td><td class="fattop">laavkoejimh</td><td class="fattop">guarkajimh</td><td class="fattop">bïejimh</td><td class="fattop">vååjnimh</td><td class="fattop">göölimh</td></tr>
<tr><td>dijjieh</td><td>tjaeliejidh</td><td>laavkoejidh</td><td>guarkajidh</td><td>bïejidh</td><td>vååjnidh</td><td>göölidh</td></tr>
<tr><td>dah</td><td>tjaeliejin</td><td>laavkoejin</td><td>guarkajin</td><td>bïejin</td><td>vååjnin</td><td>göölin</td></tr>
</table> 
<p></p>
<p>De fleste verbene i verbgruppe I kan bøyes med kortform, og da blir det omlyd. Legg merke til at verbene får samme rotvokaler som verbgruppe VI.</p>

<table>
<tr><td colspan="2"><strong>VERBGRUPPE I - preteritum - kortform med omlyd</strong></td></tr>
<tr><td class="fatbottom"><strong>Person</strong></td><td class="fatbottom"><strong>tjaeledh</strong></td></tr>
<tr><td>manne</td><td class="lightshadow">tjeelim</td></tr>
<tr><td>datne</td><td class="lightshadow">tjeelih</td></tr>
<tr><td>dïhte</td><td class="lightshadow">tjeeli</td></tr>
<tr><td class="fattop">månnoeh</td><td class="lightshadow fattop">tjeelimen</td></tr>
<tr><td>dåtnoeh</td><td class="lightshadow">tjeeliden</td></tr>
<tr><td>dah guaktah</td><td class="lightshadow">tjeeligan</td></tr>
<tr><td class="fattop">mijjieh</td><td class="lightshadow fattop">tjeelimh</td></tr>
<tr><td>dijjieh</td><td class="lightshadow">tjeelidh</td></tr>
<tr><td>dah</td><td class="lightshadow">tjeelin</td></tr>
</table> 
<p></p>

<p>Ulikestavelsesverb har en eller tre stavelser i siste takt, og ender på '-idh'. De har ikke omlyd:</p>
<table>
<tr><td colspan="3"><strong>ULIKESTAVELSESVERB - preteritum</strong></td></tr>
<tr><td class="fatbottom"><strong>Person</strong></td><td class="fatbottom"><strong>saemiestidh</strong></td><td class="fatbottom"><strong>lea</strong></td></tr>
<tr><td>manne</td><td>saemiestim</td><td>lim</td></tr>
<tr><td>datne</td><td>saemiestih</td><td>lih</td></tr>
<tr><td>dïhte</td><td>saemiesti</td><td>lij</td></tr>
<tr><td class="fattop">månnoeh</td><td class="fattop">saemiestimen</td><td class="fattop">limen</td></tr>
<tr><td>dåtnoeh</td><td>saemiestiden</td><td>liden</td></tr>
<tr><td>dah guaktah</td><td>saemiestigan</td><td>ligan</td></tr>
<tr><td class="fattop">mijjieh</td><td class="fattop">saemiestimh</td><td class="fattop">limh</td></tr>
<tr><td>dijjieh</td><td>saemiestidh</td><td>lidh</td></tr>
<tr><td>dah</td><td>saemiestin</td><td>lin</td></tr>
</table> 
<p></p>

<p>Oversikt over person- og tall-endinger:</p>
<table>
<tr><td colspan="2"><strong>Preteritum</strong></td></tr>
<tr><td class="fatbottom"><strong>Person</strong></td><td class="fatbottom"><strong>endelser</strong></td></tr>
<tr><td>manne</td><td>-im</td></tr>
<tr><td>datne</td><td>-ih</td></tr>
<tr><td>dïhte</td><td>-i</td></tr>
<tr><td class="fattop">månnoeh</td><td class="fattop">-imen</td></tr>
<tr><td>dåtnoeh</td><td>-iden</td></tr>
<tr><td>dah guaktah</td><td>-igan</td></tr>
<tr><td class="fattop">mijjieh</td><td class="fattop">-imh</td></tr>
<tr><td>dijjieh</td><td>-idh</td></tr>
<tr><td>dah</td><td>-in</td></tr>
</table> 



</section>

<section>
<title>Nektelse</title>
<p>Nektelse består av nektelsesverb og hovedverb i nektelsesform - <code>im båetieh</code> (jeg kommer ikke) eller <code>idtjim båetieh</code> (jeg kom ikke). Bare nektselsesverbet som bøyes i person og tid.</p>

<table>
<tr><td colspan="6"><strong>NEKTELSE </strong></td></tr>
<tr><td class="fatbottom"><strong>Person</strong></td><td class="fatbottom"><strong>presens</strong></td><td class="fatbottom"><strong>preteritum</strong></td><td  colspan="2" class="fatbottom"><strong>imperativ</strong></td><td class="fatbottom"><strong>hovedverb</strong></td></tr>
<tr><td>manne</td><td>im</td><td>idtjim</td><td>ollem</td><td>aelliem</td><td>båetieh</td></tr>
<tr><td>datne</td><td>ih</td><td>idtjih</td><td>ollh</td><td>aellieh</td><td>båetieh</td></tr>
<tr><td>dïhte</td><td>ij</td><td>idtji</td><td>olles</td><td>aellies</td><td>båetieh</td></tr>
<tr><td class="fattop">månnoeh</td><td class="fattop">ean</td><td class="fattop">idtjimen</td><td class="fattop">ollen</td><td class="fattop">aellien</td><td class="fattop">båetieh</td></tr>
<tr><td>dåtnoeh</td><td>idien</td><td>idtjiden</td><td>ollede</td><td>aelleden</td><td>båetieh</td></tr>
<tr><td>dah guaktah</td><td>eakan</td><td>idtjigan</td><td>olles</td><td>aellies</td><td>båetieh</td></tr>
<tr><td class="fattop">mijjieh</td><td class="fattop">ibie</td><td class="fattop">idtjimh</td><td class="fattop">ollebe</td><td class="fattop">aellebe</td><td class="fattop">båetieh</td></tr>
<tr><td>dijjieh</td><td>idie</td><td>idtjidh</td><td>olleden</td><td>aellede</td><td>båetieh</td></tr>
<tr><td>dah</td><td>eah</td><td>idtjin</td><td>olles</td><td>aellies</td><td>båetieh</td></tr>
</table> 
<p></p>

<p>Det er to imperativer. 'aellie-' uttrykker forbud eller avvisning: <code>Aellieh dam vaeltieh!</code>
 (Ikke ta den!) og 'olle-' uttrykker advarsel:   <code>Ollem gahtjh!</code> (Bare jeg ikke faller!)
</p>
<p></p>

<table>
<tr><td colspan="7"><strong>Hovedverbets nektelsesform</strong></td></tr>
<tr><td><strong>I</strong></td><td><strong>II</strong></td><td><strong>III</strong></td><td><strong>IV</strong></td><td><strong>V</strong></td><td><strong>VI</strong></td><td><strong>ulikest.</strong></td></tr>
<tr><td></td><td>ie-verb</td><td>oe-verb</td><td>a-verb</td><td>e1-verb</td><td>e2-verb</td><td>e3-verb</td></tr>
<tr><td><strong>tjaeledh</strong></td><td><strong>laavkodh</strong></td><td><strong>guarkedh</strong></td><td><strong>bïejedh</strong></td><td><strong>vååjnedh</strong></td><td><strong>gööledh</strong></td><td><strong>saemiestidh</strong></td></tr>
<tr><td>tjaelieh</td><td>laavkoeh</td><td>guarkah</td><td>bïejh</td><td>vååjnh</td><td>göölh</td><td>saemesth</td></tr>
</table> 
<p></p>

<p>Verbenes nektelsesform og 2. person entalls imperativform er like.</p>


</section>

<section>
<title>Imperativ</title>
<p>Verbets bydeform, f.eks. <code> 'Båetieh' diekie!</code> (Kom hit!)</p>

<p></p>

<table>
<tr><td colspan="7"><strong>LIKESTAVELSESVERB - imperativ</strong></td></tr>
<tr><td><strong>Person</strong></td><td><strong>I</strong></td><td><strong>II</strong></td><td><strong>III</strong></td><td><strong>IV</strong></td><td><strong>V</strong></td><td><strong>VI</strong></td></tr>
<tr><td></td><td>ie-verb</td><td>oe-verb</td><td>a-verb</td><td>e1-verb</td><td>e2-verb</td><td>e3-verb</td></tr>
<tr><td class="fatbottom"><strong> </strong></td><td class="fatbottom"><strong>tjaeledh</strong></td><td class="fatbottom"><strong>laavkodh</strong></td><td class="fatbottom"><strong>guarkedh</strong></td><td class="fatbottom"><strong>bïejedh</strong></td><td class="fatbottom"><strong>vååjnedh</strong></td><td class="fatbottom"><strong>gööledh</strong></td></tr>
<tr><td>datne</td><td>tjaelieh</td><td>laavkoeh</td><td>guarkah</td><td>bïejh</td><td>vååjnh</td><td>göölh</td></tr>
<tr><td>dåtnoeh</td><td>tjaeleden</td><td>laavkoden</td><td>guarkeden</td><td>bïejeden</td><td>vååjneden</td><td>gööleden</td></tr>
<tr><td>dijjieh</td><td>tjaelede</td><td>laavkode</td><td>guarkede</td><td>bïejede</td><td>vååjnede</td><td>göölede</td></tr>
</table> 

<p></p>
<table>
<tr><td colspan="2"><strong>ULIKESTAVELSESVERB - imperativ</strong></td></tr>
<tr><td class="fatbottom"><strong>Person</strong></td><td class="fatbottom"><strong>saemiestidh</strong></td></tr>
<tr><td>datne</td><td>saemesth</td></tr>
<tr><td>dåtnoeh</td><td>saemiestidien</td></tr>
<tr><td>dijjieh</td><td>saemiestidie</td></tr>
</table> 

<p></p>
</section>

<section>
<title>Perfektum</title>
<p>Perfektum brukes om handlinger som er avsluttet, f.eks. <code>Manne gåårvedamme.</code> (Jeg har kledd på meg.) Partisippformen kan brukes sammen med et hjelpeverb for å presisere tid eller for å nekte: </p>
<ul>
<li><code>Manne leam gåårvedamme.</code> (Jeg har kledd på meg.)</li>
<li><code>Manne lim gåårvedamme.</code> (Jeg hadde kledd på meg.)</li>
<li><code>Im leah gåårvedamme.</code> (Jeg har ikke kledd på meg.)</li>
<li><code>Im lim gåårvedamme.</code> (Jeg hadde ikke kledd på meg.)</li>
</ul>
<p></p>


<p>Partisippendelsen er for likestavelsesverb '-me', og stammevokalen veksler til 'e'. Verbgruppe I og II får omlyd. Ulikestavelsesverb får endingen '-amme'.</p>

<table>
<tr><td colspan="7"><strong>Perfektum partisipp - omlyd er markert med grått</strong></td></tr>
<tr><td><strong>I</strong></td><td><strong>II</strong></td><td><strong>III</strong></td><td><strong>IV</strong></td><td><strong>V</strong></td><td><strong>VI</strong></td><td><strong>ulikest.</strong></td></tr>
<tr><td>ie-verb</td><td>oe-verb</td><td>a-verb</td><td>e1-verb</td><td>e2-verb</td><td>e3-verb</td><td></td></tr>
<tr><td><strong>tjaeledh</strong></td><td><strong>laavkodh</strong></td><td><strong>guarkedh</strong></td><td><strong>bïejedh</strong></td><td><strong>vååjnedh</strong></td><td><strong>gööledh</strong></td><td><strong>saemiestidh</strong></td></tr>
<tr><td class="lightshadow">tjaaleme</td><td class="lightshadow">lååvkeme</td><td>guarkeme</td><td>bïejeme</td><td>vååjneme</td><td>gööleme</td><td>saemiestamme</td></tr>
</table> 
<p></p>

</section>
<section>
<title>Tilstandsform / gerundium</title>
<p>Gerundium brukes sammen med hjelpeverbet 'lea', men hjelpeverbet kan utelates når det ellers går fram av setninga hvem som er subjektet. Formen
 uttrykker at handlingen er i gang, og kan ofte oversettes til "holder på med å": <code>Nïejte daelie tjaelieminie.</code> (Jenta holder nå på å skrive.) Ofte uttrykker formen hva som er i gang, når noe skjer: <code>Lim 'åerieminie', goh tjidtjie bööti.</code> (Jeg sov da mor kom.) </p>
<p>Gerundiumendingen er '-minie', ulikestavelsesverb får endingen '-eminie'.</p>

<table>
<tr><td colspan="7"><strong>Gerundiumform</strong></td></tr>
<tr><td><strong>I</strong></td><td><strong>II</strong></td><td><strong>III</strong></td><td><strong>IV</strong></td><td><strong>V</strong></td><td><strong>VI</strong></td><td><strong>ulikest.</strong></td></tr>
<tr><td>ie-verb</td><td>oe-verb</td><td>a-verb</td><td>e1-verb</td><td>e2-verb</td><td>e3-verb</td><td></td></tr>
<tr><td><strong>tjaeledh</strong></td><td><strong>laavkodh</strong></td><td><strong>guarkedh</strong></td><td><strong>bïejedh</strong></td><td><strong>vååjnedh</strong></td><td><strong>gööledh</strong></td><td><strong>saemiestidh</strong></td></tr>
<tr><td>tjaelieminie</td><td>laavkoeminie</td><td>guarkaminie</td><td>bïejeminie</td><td>vååjneminie</td><td>gööleminie</td><td>saemesteminie</td></tr>
</table> 
<p></p>

</section>
<section>
<title>Verbgenitiv</title>
<p>Verbgenitiv uttrykker på hvilken måte noe skjer, f.eks. <code> Aehtjie bööti vaedtsien.</code> (Far kom gående.) Det kan knyttes bestemmelsen 'akten' til:<code> Aehtjie båata akten vaedtsien.</code>  (Far kommer stadig gående.) </p>
<p>Endingen er '-n', ulikestavelsesverb får endingen '-en'.</p>
<p></p>
<table>
<tr><td colspan="7"><strong>Verbgenitiv</strong></td></tr>
<tr><td><strong>I</strong></td><td><strong>II</strong></td><td><strong>III</strong></td><td><strong>IV</strong></td><td><strong>V</strong></td><td><strong>VI</strong></td><td><strong>ulikest.</strong></td></tr>
<tr><td>ie-verb</td><td>oe-verb</td><td>a-verb</td><td>e1-verb</td><td>e2-verb</td><td>e3-verb</td><td></td></tr>
<tr><td><strong>tjaeledh</strong></td><td><strong>laavkodh</strong></td><td><strong>guarkedh</strong></td><td><strong>bïejedh</strong></td><td><strong>vååjnedh</strong></td><td><strong>gööledh</strong></td><td><strong>saemiestidh</strong></td></tr>
<tr><td>tjaelien</td><td>laavkoen</td><td>guarkan</td><td>bïejen</td><td>vååjnen</td><td>göölen</td><td>saemesten</td></tr>
</table> 
<p></p>

</section>
<section>
<title>Presens partisipp - handlernomen</title>
<p>tekst</p>
<p></p>

<table>
<tr><td colspan="7"><strong>Presens partisipp - handlernomen</strong></td></tr>
<tr><td><strong>I</strong></td><td><strong>II</strong></td><td><strong>III</strong></td><td><strong>IV</strong></td><td><strong>V</strong></td><td><strong>VI</strong></td><td><strong>ulikest.</strong></td></tr>
<tr><td>ie-verb</td><td>oe-verb</td><td>a-verb</td><td>e1-verb</td><td>e2-verb</td><td>e3-verb</td><td></td></tr>
<tr><td><strong>tjaeledh</strong></td><td><strong>laavkodh</strong></td><td><strong>guarkedh</strong></td><td><strong>bïejedh</strong></td><td><strong>vååjnedh</strong></td><td><strong>gööledh</strong></td><td><strong>saemiestidh</strong></td></tr>
<tr><td>tjaelije</td><td>laavkoje</td><td>guarkije</td><td>bïejije</td><td>vååjnije</td><td>göölije</td><td>saemiestæjja</td></tr>
</table> 
<p></p>

</section>


<section>
<title>Handlingsnomen - aktio - dette skal flyttes til substantivfila</title>
<p>Av verb kan det dannes substantiv som betegner handlingen.</p>
<p>Likestavelsesverb får endelsen '-me' og ulikestavelsesverb '-immie'.</p>
<table>
<tr><td colspan="7"><strong>Handlingsnomen</strong></td></tr>
<tr><td><strong>Kasus</strong></td><td><strong>I</strong></td><td><strong>II</strong></td><td><strong>III</strong></td><td><strong>IV</strong></td><td><strong>V</strong></td><td><strong>VI</strong></td></tr>
<tr><td>ie-verb</td><td>oe-verb</td><td>a-verb</td><td>e1-verb</td><td>e2-verb</td><td>e3-verb</td><td></td></tr>
<tr><td class="fatbottom"><strong> </strong></td><td class="fatbottom"><strong>tjaeledh</strong></td><td class="fatbottom"><strong>laavkodh</strong></td><td class="fatbottom"><strong>guarkedh</strong></td><td class="fatbottom"><strong>bïejedh</strong></td><td class="fatbottom"><strong>vååjnedh</strong></td><td class="fatbottom"><strong>gööledh</strong></td></tr>
<tr><td>nominativ</td><td>tjaeleme</td><td>laavkome</td><td>guarkeme</td><td>bïejeme</td><td>vååjneme</td><td>gööleme</td></tr>
<tr><td>genitiv</td><td> </td><td> </td><td> </td><td> </td><td> </td><td> </td></tr>
<tr><td>akkusativ</td><td> </td><td> </td><td> </td><td> </td><td> </td><td> </td></tr>
<tr><td>illativ</td><td> </td><td> </td><td> </td><td> </td><td> </td><td> </td></tr>
<tr><td>inessiv</td><td> </td><td> </td><td> </td><td> </td><td> </td><td> </td></tr>
<tr><td>elativ</td><td> </td><td> </td><td> </td><td> </td><td> </td><td> </td></tr>
<tr><td>komitativ</td><td> </td><td> </td><td> </td><td> </td><td> </td><td> </td></tr>
<tr><td>essiv</td><td> </td><td> </td><td> </td><td> </td><td> </td><td> </td></tr>
</table> 

</section>


<section>
<title>ja/nei-spørsmål</title>
<p>tekst</p>
<p></p>

</section>


<p class="last_modified" >Last changed: $Id: verb.nob.xml,v 1.6 2010/12/20
	lene Exp $
                </p>

  </body>
</document>





 
